ACORDAO-COMPLETO-2386159

ACÓRDÃO 2774/2019 ATA 45/2019 - PLENÁRIO

VISTOS, relatados e discutidos estes autos de representação formulada pela Secretaria de Macroavaliação Governamental (Semag) , versando sobre o anteprojeto de decisão normativa que fixa, para o exercício de 2020, os coeficientes individuais de participação no Fundo de Participação dos Municípios (FPM) , de que tratam as alíneas "b", "d" e "e" do inciso I do art. 159 da Constituição Federal, considerando que cabe ao TCU efetuar o cálculo das quotas referentes aos fundos constitucionais especificados no art. 161, parágrafo único, da Constituição Federal,
ACORDAM os Ministros do Tribunal de Contas da União, reunidos em sessão do Plenário, diante das razões expostas pelo relator, em:
9.1. conhecer da presente representação, nos termos do inciso VI do art. 237 do Regimento Interno;
9.2. aprovar o anteprojeto de decisão normativa anexo aos autos, que cuida da fixação, para o exercício de 2020, dos coeficientes do fundo de participação previsto nas alíneas "b", "d" e "e" do inciso I do art. 159 da Constituição Federal, elaborado de acordo com as disposições do Código Tributário Nacional (Lei 5.172/1966) e legislação pertinente, acompanhado dos seguintes anexos:
Anexo I: FPM - Composição;
Anexo II: FPM - Fator população;
Anexo III: FPM - Fator renda per capita;
Anexo IV: FPM - Capitais - Cálculo dos coeficientes;
Anexo V: FPM - Reserva - Cálculo dos coeficientes;
Anexo VI: FPM - Interior - Participação dos estados no total a distribuir;
Anexo VII: FPM - Interior - Tabela para o cálculo dos coeficientes;
Anexo VIII: FPM - Interior - Totais por UF;
Anexo IX: FPM - Interior - Cálculo dos coeficientes;
Anexo X: FPM - Nota explicativa.
9.3. encaminhar cópia desta deliberação e da decisão normativa aprovada aos presidentes do Senado Federal e da Câmara dos Deputados, ao ministro de Estado da Economia, ao presidente do Banco do Brasil S.A. e à presidente da Fundação Instituto Brasileiro de Geografia e Estatística;
9.4. determinar à Segecex que alerte as Secretarias do Tribunal nos estados sobre a necessidade de encaminhar imediatamente à Secretaria de Macroavaliação Governamental eventuais contestações apresentadas com base no art. 292 do Regimento Interno do Tribunal, para retificação dos coeficientes individuais de participação publicados, relativos ao FPM do exercício de 2020, independentemente da data de recebimento;
9.5. encerrar o presente processo, nos termos do art. 169, inciso V, do Regimento Interno do TCU.

Processo administrativo com anteprojeto de Decisão Normativa que fixa as quotas de distribuição do Fundo de Participação dos Municípios (FPM) para o exercício de 2020.

Tribunal de Contas da União

3. Interessados/Responsáveis: não há.

13.1. Ministros presentes: Raimundo Carreiro (na Presidência), Benjamin Zymler (Relator), Aroldo Cedraz e Ana Arraes.
13.2. Ministros-Substitutos convocados: Augusto Sherman Cavalcanti e Marcos Bemquerer Costa.
13.3. Ministros-Substitutos presentes: André Luís de Carvalho e Weder de Oliveira.

BENJAMIN ZYMLER

Adoto como relatório a instrução elaborada no âmbito da Secretaria de Macroavaliação Governamental (peça 8) , cuja proposta de encaminhamento contou com a anuência da secretária em substituição (peça 10) :
"Tratam os autos da elaboração do anteprojeto de decisão normativa que fixa, para o exercício de 2020, as quotas de distribuição do Fundo de Participação dos Municípios (FPM) , de que tratam as alíneas "b", "d" e "e" do inciso I do art. 159 da Constituição Federal, considerando que cabe ao TCU efetuar o cálculo das quotas referentes aos fundos constitucionais especificados no art. 161, parágrafo único, da Constituição Federal.
2.	A matéria, portanto, tem assento constitucional, estando circunscrita pelo art. 159, inciso I, alíneas "b", "d" e "e" e § 1º, com a redação dada pelas Emendas Constitucionais 55, de 20/9/2007, e 84, de 2/12/2014, e pelo art. 161, incisos II e III e parágrafo único, in verbis:
Art. 159. A União entregará: 
I - do produto da arrecadação dos impostos sobre renda e proventos de qualquer natureza e sobre produtos industrializados, 49% (quarenta e nove por cento) , na seguinte forma: 
 (...) 
b) vinte e dois inteiros e cinco décimos por cento ao Fundo de Participação dos Municípios; 
 (...) 
d) um por cento ao Fundo de Participação dos Municípios, que será entregue no primeiro decêndio do mês de dezembro de cada ano;
e) 1% (um por cento) ao Fundo de Participação dos Municípios, que será entregue no primeiro decêndio do mês de julho de cada ano;
 (...) 
§ 1º Para efeito de cálculo da entrega a ser efetuada de acordo com o previsto no inciso I, excluir-se-á a parcela da arrecadação do imposto de renda e proventos de qualquer natureza pertencente aos Estados, ao Distrito Federal e aos Municípios, nos termos do disposto nos arts. 157, I, e 158, I. 
 (...) 
Art. 161. Cabe à lei complementar:
 (...) 
II - estabelecer normas sobre a entrega dos recursos de que trata o art. 159, especialmente sobre os critérios de rateio dos fundos previstos em seu inciso I, objetivando promover o equilíbrio sócio-econômico entre Estados e entre Municípios; 
III - dispor sobre o acompanhamento, pelos beneficiários, do cálculo das quotas e da liberação das participações previstas nos arts. 157, 158 e 159. 
Parágrafo único. O Tribunal de Contas da União efetuará o cálculo das quotas referentes aos fundos de participação a que alude o inciso II.
3.	A competência do TCU para calcular as quotas dos fundos de participação encontra-se ainda explicitada no art. 5º da Lei Complementar 62, de 28/12/1989, e no art. 1º, inciso VI, da Lei 8.443, de 16/7/1992, transcritos a seguir:
Lei Complementar 62/1989
Art. 5º O Tribunal de Contas da União efetuará o cálculo das quotas referentes aos Fundos de Participação e acompanhará, junto aos órgãos competentes da União, a classificação das receitas que lhes dão origem.
Lei 8.443/1992
Art. 1º Ao Tribunal de Contas da União, órgão de controle externo, compete, nos termos da Constituição Federal e na forma estabelecida nesta Lei:
 (...) 
VI - efetuar, observada a legislação pertinente, o cálculo das quotas referentes aos fundos de participação a que alude o parágrafo único do art. 161 da Constituição Federal, fiscalizando a entrega dos respectivos recursos.
4.	O Tribunal tem prazo até o último dia útil de cada exercício para encaminhar ao Banco do Brasil os coeficientes do FPM que vigorarão no exercício subsequente, conforme o disposto no inciso II do art. 92 da Lei 5.172, de 25/10/1966, com a redação dada pela Lei Complementar 143, de 17/7/2013, in verbis:
Art. 92. O Tribunal de Contas da União comunicará ao Banco do Brasil S.A., conforme os prazos a seguir especificados, os coeficientes individuais de participação nos fundos previstos no art. 159, inciso I, alíneas "a", "b" e "d", da Constituição Federal que prevalecerão no exercício subsequente: 
 (...) 
II - até o último dia útil de cada exercício financeiro, para cada Município. 
5.	O procedimento de cálculo do FPM foi disciplinado inicialmente pela Lei 5.172/1966, a qual foi alterada pelo Ato Complementar 35, de 28/2/1967, pelo Decreto-Lei 1.881, de 27/8/1981, e pela Lei Complementar 59, de 22/12/1988, e complementada pela Lei Complementar 62/1989. Esta última foi alterada pela Lei Complementar 71, de 3/9/1992, e pela Lei Complementar 143/2013. A Lei Complementar 71/1992, por sua vez, foi alterada pela Lei Complementar 72, de 29/1/1993, a qual foi logo revogada pela Lei Complementar 74, de 30/4/1993. Posteriormente, as Leis Complementares 71/1992 e 74/1993 foram revogadas pela Lei Complementar 91, de 22/12/1997, que foi alterada pelas Leis Complementares 106, de 26/3/2001, e 165, de 3/1/2019.
6.	A formação dos três grupos constituintes do FPM obedece aos critérios estabelecidos no art. 91 da Lei 5.172/1966, de que os recursos do fundo são distribuídos para os municípios das capitais (10%) e para os do interior (90%) , sendo que, deste último percentual, são destinados 4% exclusivamente aos municípios com população igual ou superior a 142.633 habitantes, integrantes do grupo "Reserva", conforme definido pelo Decreto-Lei 1.881/1981 e modificado pela LC 91/1997. Assim, em relação ao total de recursos destinados ao FPM, tem-se a seguinte distribuição:
· 10% para os municípios das capitais;
· 3,6% para os municípios pertencentes à "Reserva";
· 86,4% para os municípios do interior.
7.	No que diz respeito às capitais, a LC 91/1997 tratou desta categoria de municípios em seu art. 4º, nos seguintes termos:
Art. 4º Aos Municípios das Capitais dos Estados, inclusive a Capital Federal, será atribuído coeficiente individual de participação conforme estabelecido no § 1º do art. 91 da Lei nº 5.172, de 25 de outubro de 1966.
8.	Quanto aos municípios da Reserva, esta foi instituída pelo art. 2º do Decreto-Lei 1.881/1981, sendo destinada, inicialmente, aos municípios que se enquadrassem no coeficiente individual de participação 4,0 (população superior a 156.216 habitantes) . Com o advento da LC 91/1997, tal propriedade foi estendida, a partir de 1999, aos municípios possuidores de coeficiente 3,8 (população entre 142.633 e 156.216 habitantes) .
9.	Os recursos do FPM das capitais e dos municípios da Reserva, na forma do disposto no § 1º do art. 91 da Lei 5.172/1966 e no parágrafo único do art. 3º do Decreto-Lei 1.881/1981, são distribuídos proporcionalmente a um coeficiente individual de participação, resultante do produto dos seguintes fatores:
fator representativo da população, estabelecido por valor que identifica a faixa em que se localiza o percentual de população de cada município em relação ao somatório de populações do conjunto das capitais ou dos municípios da Reserva;
	b) fator representativo do inverso da renda per capita do respectivo estado, em conformidade com o disposto no art. 90 da Lei 5.172/1966.
10.	No que tange aos municípios do interior, o coeficiente individual de participação deve ser fixado com base no número de habitantes constante da tabela definida pelo Decreto-Lei 1.881/1981, apresentada no Anexo VII do anteprojeto de decisão normativa. 
11.	Ressalte-se que, conforme o disposto no § 3º do art. 2º da LC 91/1997, incluído pela LC 165/2019, "a partir de 1º de janeiro de 2019, até que sejam atualizados com base em novo censo demográfico, ficam mantidos, em relação aos Municípios que apresentem redução de seus coeficientes decorrente de estimativa anual do IBGE, os coeficientes de distribuição do FPM utilizados no exercício de 2018".
12.	Assim, para que o rateio dos recursos do FPM seja realizado, o Tribunal fixa as quotas de participação com base nas populações de cada município brasileiro - obedecendo ao disposto no § 3º do art. 2º da LC 91/1997, incluído pela LC 165/2019 - e na renda per capita de cada estado.
13.	Os dados populacionais são obtidos por meio do cumprimento, pela Fundação Instituto Brasileiro de Geografia e Estatística (IBGE) , da norma legal estabelecida pelo art. 102 da Lei 8.443/1992, alterado pela Lei Complementar 143/2013, que dispõe, in verbis:
Art. 102. Entidade competente do Poder Executivo federal fará publicar no Diário Oficial da União, para os fins previstos no inciso VI do art. 1º desta Lei, a relação das populações:
I - até 31 de dezembro de cada ano, no caso dos Estados e do Distrito Federal;
II - até 31 de agosto de cada ano, no caso dos Municípios.
14.	Apesar de a LC 143/2013 haver revogado o § 2º do art. 102 da Lei 8.443/1992, que fixava o prazo de 31 de outubro de cada ano para o IBGE encaminhar a relação das populações ao TCU, esse prazo consta do inciso II do § 2º do art. 3º da Instrução Normativa - TCU 75, de 9/12/2015, alterada pela Instrução Normativa - TCU 80, de 23/5/2018.
15.	Conforme o comando legal, o IBGE publicou no DOU, Seção 1, de 28/8/2019, a Resolução 3, de 26/8/2019, contendo as estimativas da população para estados e municípios, com data de referência em 1º/7/2019. Obedecendo ao princípio da transparência, o IBGE disponibilizou em seu site os dados populacionais publicados no DOU, no endereço https://www.ibge.gov.br/estatisticas/sociais/populacao/9103-estimativas-de-populacao.html?=&t=resultados, bem como as notas metodológicas das estimativas da população, no endereço https://biblioteca.ibge.gov.br/index.php/biblioteca-catalogo?view=detalhes&id=2101662 (peça 5) .
16.	Posteriormente, o IBGE encaminhou a este Tribunal, por meio do Ofício 385/2019/PR/IBGE, de 31/10/2019 (peça 6) , as estimativas da população para estados e municípios do país, com data de referência em 1º/7/2019, esclarecendo que "as diferenças dessas populações em relação àquelas publicadas no Diário Oficial da União (D.O.U.) em 28 de agosto de 2019 se referem ao reprocessamento das estimativas de alguns municípios, a saber":
- Missão Velha e Barbalha, no estado do Ceará e Lontra e Japonvar, no estado de Minas Gerais, devido a reprocessamento do número de domicílios movimentados na atualização dos limites geográficos dos municípios;
- Anagé, Vitória da Conquista e Caetanos, no estado da Bahia, em decorrência da Ação Direta de Inconstitucionalidade - ADI nº 0019118-93.2013.8.05.0000, que afetou o limite territorial do município. 
17.	Além disso, o IBGE destacou, na tabela de populações encaminhada ao TCU, as populações decorrentes de decisões judiciais para os seguintes municípios: Porto Velho - RO, Manaquiri - AM, Santa Isabel do Rio Negro - AM, Urucará - AM, Jacareacanga - PA, Paço do Lumiar - MA, São Gonçalo do Amarante - RN, Ferreiros - PE, Adustina - BA, Amargosa - BA, Banzaê - BA, Coronel João Sá -BA, Euclides da Cunha - BA, Glória - BA, Ibiassucê - BA, Rodelas - BA, Souto Soares - BA, Vera Cruz - BA, Santa Tereza do Oeste - PR e Terra Nova do Norte - MT.
18.	Os dados relativos à renda per capita são apurados pelo IBGE, conforme o disposto no art. 5º da LC 91/1997, transcrito a seguir:
Art. 5° Compete à Fundação Instituto Brasileiro de Geografia e Estatística - IBGE apurar a renda per capita para os efeitos desta Lei Complementar.
19.	Assim, o IBGE encaminhou, por mensagem eletrônica, os resultados do Produto Interno Bruto (PIB) , medido a preço de mercado corrente, e do PIB per capita, por Grandes Regiões, Unidades da Federação e Brasil, relativos ao ano de 2017, já que esses dados são calculados com defasagem de dois anos (peça 7) . 
20.	Ressalte-se que os valores da renda per capita são calculados com base na população do exercício a que se refere o PIB, no caso, 2017. A renda per capita média é obtida, então, pela razão entre o PIB total do Brasil e o número total de habitantes do exercício a que se refere o PIB. Para 2017, foi informado o PIB de R$ 6.583.319.000.000,00 (na tabela formatada da peça 7, o PIB é exibido na unidade de R$ milhão, mas internamente os valores são armazenados com todos os dígitos) e a população de 207.660.929 habitantes, resultando na renda per capita média de R$ 31.702,25 (nos Anexos IV e V é exibido o valor sem casas decimais, mas nos cálculos é utilizado o valor integral, com todas as casas decimais) .
21.	O número de municípios brasileiros permanece o mesmo da relação encaminhada em 2018, ou seja, 5.569 (o IBGE informa 5.570, uma vez que inclui Fernando de Noronha, que é um distrito estadual de Pernambuco, e não município, não recebendo recursos do FPM, o que será detalhado no parágrafo 37) .
22.	A partir dos dados de população e renda per capita enviados pelo IBGE, procedeu-se ao cálculo do coeficiente individual do FPM (CIFPM) para cada municipalidade, em relação a cada grupo constituinte do Fundo ("Interior", "Capitais" e "Reserva") , respeitados os critérios previstos em lei para cada grupo.
23.	De modo complementar, foi requerido à Consultoria Jurídica deste Tribunal que informasse a existência das decisões judiciais em vigor com efeitos no cálculo dos coeficientes do FPM para o exercício de 2020 (peças 1-3) .
24.	Em seu parecer de 30/10/2019 (peça 4) , a Conjur afirma que "mantém o entendimento firmado desde 2007, e que vem sendo acolhido pelo Plenário desta Corte de Contas, de que as decisões judiciais modificadoras dos coeficientes dos municípios somente podem produzir efeitos relativamente ao exercício financeiro a que se refere a Decisão Normativa impugnada".
25.	Assim, entende a Conjur que, "como regra geral, que as decisões judiciais já proferidas no exercício de 2019, ou em exercícios anteriores, não poderão produzir seus efeitos em relação ao exercício de 2020", tendo em vista que "as respectivas ações judiciais que lhes deram origem impugnam coeficientes fixados em decisões normativas editadas em 2018 ou em anos anteriores, razão pela qual não devem ser contempladas no anteprojeto de que ora se cuida".
26.	Apesar desse entendimento, a Conjur expõe que "o TCU não pode se furtar ao cumprimento de decisões judiciais que expressamente já determinaram sua própria eficácia para os exercícios subsequentes".
27.	Dessa forma, conforme apurado pela Conjur, têm impacto na elaboração do anteprojeto de decisão normativa para 2020 as decisões judiciais propostas pelos seguintes municípios (peça 4, p. 4-6) :
Santa Isabel do Rio Negro - AM (Procedimento Comum 1000064-98.2018.4.01.3200) ;
Teresina - PI (Ação Cautelar 2009.01.00.078092-3) ;
Boa Vista - RR (Cautelar Inominada 0000538-69.2013.4.01.4200) .
28.	A Conjur menciona ainda outras decisões judiciais, em que o IBGE figura como réu, que determinam a alteração dos dados populacionais de alguns municípios (peça 4, p. 6-16) . Nesse caso, "o TCU procede ao cálculo dos coeficientes do FPM com base nas informações disponibilizadas pelo próprio IBGE - nas quais já estão computados eventuais acréscimos ou decréscimos populacionais advindos de decisões judiciais" e, segundo a Conjur, "não há necessidade de referenciar, na decisão normativa do Tribunal, as ações judiciais nas quais foram proferidas tais determinações, sem prejuízo de a unidade técnica verificar se o IBGE efetivou o cômputo populacional em conformidade com a decisão judicial".
29.	Assim, a Conjur informa que se enquadram nessa situação as decisões judiciais que envolvem os municípios de:
Lábrea - AM (Ação Ordinária 0000011-71.2017.4.01.3200) ;
Manaquiri - AM (Procedimento Comum 1000065-83.2018.4.01.3200) ;
Maués - AM (Ação Ordinária 1000737-28.2017.4.01.3200) ; 
Santo Antônio do Içá - AM (Ação Ordinária 0017396-03.2015.4.01.3200) ; 
Urucará - AM (Procedimento Comum 1000067-53.2018.4.01.3200) ;
Adustina - BA (Ação Ordinária 1000197-16.2018.4.01.3306) ;
Banzaê - BA (Ação Ordinária 1000229-21.2018.4.01.3306) ;
Coronel João Sá - BA (Ação Ordinária 0002222-53.2017.4.01.3306) ;
Euclides da Cunha - BA (Procedimento Comum 1000719-43.2018.4.01.3306) ;
Glória - BA (Ação Ordinária 1005072-92.2019.4.01.3306) ;
Rodelas - BA (Ação Ordinária 1002950-09.2019.4.01.3306) ;
Souto Soares - BA (Ação Ordinária 0005709-76.2018.4.01.3312) ;
Itaipava do Grajaú - MA e Lagoa Grande do Maranhão - MA (Ação Declaratória de Nulidade 818-60.2015.8.10.0037) ;
Paço do Lumiar - MA (Ação Ordinária 0013916-98.2017.4.01.3700) ;
Jacareacanga - PA (Ação Ordinária 0000798-41.2011.4.01.3902) ;
Barreiros - PE (Ação Ordinária 0800382-56.2013.4.05.8300) ;
Ferreiros - PE (Agravo de Instrumento 0805921-61.2019.4.05.0000) ;
Upanema - RN (Ação Direta de Inconstitucionalidade 2014.0008972-4) .
30.	A Conjur destaca também as decisões judiciais "que estavam em cumprimento em exercícios anteriores, mas foram revertidas em 2019 ou tiveram o cumprimento exaurido e, portanto, não precisam mais ser observadas na elaboração da decisão normativa" (peça 4, p. 16-19) :
São Paulo de Olivença - AM (Ação Ordinária 14-26.2017.4.01.3200) ;
Uarini - AM (Procedimento Comum 1000066-68.2018.4.01.3200) ;
Nordestina - BA (Ação Ordinária 0022507-86.2013.8.05.0000) ; 
Taperoá - PB (Ação Ordinária 0000301-96.2006.4.05.8200) .
31.	Dessa forma, a Conjur emitiu parecer pelo "exaurimento das decisões judiciais que alteraram os coeficientes de participação de diversos municípios no FPM no exercício de 2019 e anteriores, relativamente ao anteprojeto de Decisão Normativa que fixará os coeficientes de participação no FPM para o exercício de 2020, com exceção das decisões analisadas na Seção III deste parecer" (peça 4, p. 19) .
32.	Comparando-se as populações informadas pelo IBGE com o determinado nas decisões judiciais listadas pela Conjur (parágrafo 29) , verifica-se que estas vêm sendo cumpridas por aquela fundação, sendo que o cumprimento das decisões relativas aos municípios de Santo Antônio do Içá - AM e Barreiros - PE cabe a este Tribunal, por tratarem de reenquadramento em faixas populacionais e fixação de coeficientes.
33.	Portanto, os coeficientes dos seguintes municípios foram estabelecidos conforme as referidas decisões judiciais:
	Município - UF
	População informada pelo IBGE
 (ref. 1º/7/2019) 
	Coeficiente individual do FPM (CIFPM) (1) 
	Coeficiente fixado cfe. decisão judicial

	Santa Isabel do Rio Negro - AM (2) 
	entre 23.773 e 30.564
	1,40
	1,40

	Teresina - PI		
	864.845
	5,00
	6,25

	Boa Vista - RR
	399.213
	2,80
	5,00

	Santo Antônio do Içá - AM
	21.602
	1,20
	1,40

	Barreiros - PE
	42.659
	1,80
	2,00

 (1)  Calculado com base nos dados informados pelo IBGE.  
 (2) Decisão judicial já incorporada pelo IBGE.
34.	Os Anexos II e III do anteprojeto de decisão normativa apresentam as tabelas com os fatores população e renda per capita retromencionados, sendo que, para efeito do cálculo do inverso da renda per capita, é necessário determinar o índice relativo à renda per capita de cada entidade participante, tomando-se como 100 a renda per capita média do País.
35.	Os Anexos IV, V e IX do anteprojeto de decisão normativa constante destes autos apresentam as tabelas com os coeficientes, para o exercício de 2020, dos grupos "Capitais", "Reserva" e "Interior", respectivamente, incluindo a participação percentual de cada município no total dos recursos destinados ao seu respectivo grupo, conforme estabelecido pelo item 9.2 do Acórdão 196/2003-TCU-Plenário, de 12/3/2003, de modo a propiciar maior transparência aos cálculos executados e a permitir aos interessados a determinação do montante financeiro dos repasses a que fazem jus, a partir dos percentuais de participação relativa.  
36.	Ainda atendendo ao determinado no Acórdão em comento, a metodologia utilizada nos cálculos dos coeficientes é apresentada em nota explicativa constante do Anexo X do referido anteprojeto.
37.	Cabe destacar que a população de Recife - PE, constante do referido Anexo IV, inclui a de Fernando de Noronha (3.061 habitantes) , que é um distrito estadual de Pernambuco, e não município, não recebendo recursos de FPM, ao passo que na relação encaminhada pelo IBGE, as populações de Recife e de Fernando de Noronha estão listadas separadamente. Esse procedimento não produz efeitos no coeficiente individual do FPM de Recife, uma vez que o acréscimo populacional decorrente da incorporação da população de Fernando de Noronha não é suficiente para fazer com que Recife mude de faixa populacional, e vem sendo adotado para que a população de Fernando de Noronha não deixe de ser computada no total da população do Brasil.
38.	Ressalte-se que a quantidade de municípios beneficiários da Reserva aumentou de 176, na Decisão Normativa - TCU 173/2019, para 179, tendo sido incluídos os municípios de Sinop - MT, Araucária - PR e Atibaia - SP.
39.	Quanto aos municípios do interior, a participação de cada estado no total dos recursos destinados ao FPM - Interior - fixada pela Resolução-TCU 242/1990, em atendimento ao disposto no art. 7º da Lei Complementar 62/1989 - é apresentada no Anexo VI do anteprojeto de decisão normativa, enquanto as tabelas que mostram, para cada estado, os cálculos do CIFPM - Interior de cada município encontram-se no Anexo IX, como já mencionado.
40.	O Regimento Interno do TCU, aprovado por meio da Resolução-TCU 246, de 30/11/2011, disciplina o cálculo dos coeficientes pelo Tribunal em seu art. 290 e dispõe sobre eventuais contestações apresentadas pelos interessados, nos termos do art. 292, transcrito a seguir: 
Art. 292. As unidades federadas disporão de trinta dias, a partir da publicação referida nos arts. 290 e 291, para apresentar contestação, juntando desde logo as provas em que se fundamentar.
Parágrafo único. O Tribunal deverá manifestar-se sobre a contestação mencionada neste artigo no prazo de trinta dias, contados da data do seu recebimento.
41.	Assim, a fim de que o prazo para contestações possa ser atendido em sua plenitude e os recursos porventura interpostos possam ser tempestivamente analisados pela Semag, propõe-se determinação à Segecex no sentido de alertar as Secretarias do Tribunal nos estados sobre a necessidade de encaminhar imediatamente à Semag as contestações apresentadas para retificação dos coeficientes individuais de participação publicados, independentemente da data de recebimento.
PROPOSTA DE ENCAMINHAMENTO
42.	Ante o exposto, submetem-se os autos à consideração superior, propondo, com fulcro no art. 74, c/c o inciso III do art. 154, do RITCU, seu encaminhamento ao Gabinete da Presidência, para proceder ao sorteio do relator, e o posterior envio ao Gabinete do relator sorteado, com proposta de o Tribunal:
a) conhecer da presente representação, nos termos do inciso VI do art. 237 do Regimento Interno;
b) aprovar o anteprojeto de decisão normativa anexo aos autos, que cuida da fixação, para o exercício de 2020, dos coeficientes do fundo de participação previsto nas alíneas "b", "d" e "e" do inciso I do art. 159 da Constituição Federal, elaborado de acordo com as disposições do Código Tributário Nacional (Lei 5.172/1966) e legislação pertinente, acompanhado dos seguintes anexos:
Anexo I: FPM - Composição;
Anexo II: FPM - Fator população;
Anexo III: FPM - Fator renda per capita;
Anexo IV: FPM - Capitais - Cálculo dos coeficientes;
Anexo V: FPM - Reserva - Cálculo dos coeficientes;
Anexo VI: FPM - Interior - Participação dos estados no total a distribuir;
Anexo VII: FPM - Interior - Tabela para o cálculo dos coeficientes;
Anexo VIII: FPM - Interior - Totais por UF;
Anexo IX: FPM - Interior - Cálculo dos coeficientes;
Anexo X: FPM - Nota explicativa.
c) encaminhar cópia do acórdão e da decisão normativa que vier a ser aprovada aos presidentes do Senado Federal e da Câmara dos Deputados, ao ministro de Estado da Economia, ao presidente do Banco do Brasil S.A. e à presidente da Fundação Instituto Brasileiro de Geografia e Estatística;
d) determinar à Segecex que alerte as Secretarias do Tribunal nos estados sobre a necessidade de encaminhar imediatamente à Secretaria de Macroavaliação Governamental eventuais contestações apresentadas com base no art. 292 do Regimento Interno do Tribunal, para retificação dos coeficientes individuais de participação publicados, relativos ao FPM do exercício de 2020, independentemente da data de recebimento; 
e) encerrar o presente processo, nos termos do art. 169, inciso V, do Regimento Interno do TCU."
É o relatório.

não há

Não atuou.

REPRESENTAÇÃO. PROJETO DE DECISÃO NORMATIVA. FUNDO DE PARTICIPAÇÃO DOS MUNICÍPIOS (FPM). FIXAÇÃO DOS COEFICIENTES PARA O EXERCÍCIO DE 2020. CONHECIMENTO. APROVAÇÃO. DETERMINAÇÃO PARA A SEGECEX. CIÊNCIA. ARQUIVAMENTO.

ADMINISTRATIVO (ADM)

Trata-se de anteprojeto de decisão normativa que fixa, para o exercício de 2020, as quotas de distribuição do Fundo de Participação dos Municípios (FPM) , de que tratam as alíneas "b", "d" e "e" do inciso I do art. 159 da Constituição Federal. A competência deste Tribunal para o cálculo das referidas quotas tem por base o art. 161, parágrafo único, da Carta Magna, c/c o art. 5º da Lei Complementar 62/1989, e o art. 1º, inciso VI, da Lei 8.443/1992.
2.	Conheço da presente representação, uma vez que foram satisfeitos os requisitos de admissibilidade previstos no inciso VI do art. 237 do Regimento Interno do TCU.
3.	De plano, manifesto minha concordância com os encaminhamentos propostos pela Secretaria de Macroavaliação Governamental (Semag) , cujos fundamentos incorporo a estas razões de decidir, sem prejuízo das considerações a seguir.
4.	A matéria ora sob exame tem assento constitucional, estando disciplinada pelos arts. 159, inciso I, alíneas "b", "d" e "e", e § 1º, com a redação dada pelas Emendas Constitucionais 55, de 20/9/2007, e 84, de 2/12/2014, e pelo art. 161, incisos II e III e parágrafo único, in verbis:
"Art. 159. A União entregará: 
I - do produto da arrecadação dos impostos sobre renda e proventos de qualquer natureza e sobre produtos industrializados, 49% (quarenta e nove por cento) , na seguinte forma: 
 (...) 
b) vinte e dois inteiros e cinco décimos por cento ao Fundo de Participação dos Municípios; 
 (...) 
d) um por cento ao Fundo de Participação dos Municípios, que será entregue no primeiro decêndio do mês de dezembro de cada ano;
e) 1% (um por cento) ao Fundo de Participação dos Municípios, que será entregue no primeiro decêndio do mês de julho de cada ano;
 (...) 
§ 1º Para efeito de cálculo da entrega a ser efetuada de acordo com o previsto no inciso I, excluir-se-á a parcela da arrecadação do imposto de renda e proventos de qualquer natureza pertencente aos Estados, ao Distrito Federal e aos Municípios, nos termos do disposto nos arts. 157, I, e 158, I. 
 (...) 
Art. 161. Cabe à lei complementar:
 (...) 
II - estabelecer normas sobre a entrega dos recursos de que trata o art. 159, especialmente sobre os critérios de rateio dos fundos previstos em seu inciso I, objetivando promover o equilíbrio sócio-econômico entre Estados e entre Municípios; 
III - dispor sobre o acompanhamento, pelos beneficiários, do cálculo das quotas e da liberação das participações previstas nos arts. 157, 158 e 159. 
Parágrafo único. O Tribunal de Contas da União efetuará o cálculo das quotas referentes aos fundos de participação a que alude o inciso II."
5.	Ressalto que o art. 2º da LC 143/2013 alterou o art. 92 da Lei 5.172/1966, no sentido de antecipar o término do prazo relativo à comunicação ao Banco do Brasil dos coeficientes do FPM para o último dia útil de cada exercício financeiro. Com as mudanças, o referido dispositivo passou a vigorar com a seguinte redação:
"Art. 92. O Tribunal de Contas da União comunicará ao Banco do Brasil S.A., conforme os prazos a seguir especificados, os coeficientes individuais de participação nos fundos previstos no art. 159, inciso I, alíneas "a", "b" e "d", da Constituição Federal que prevalecerão no exercício subsequente:
 (...) 
II - até o último dia útil de cada exercício financeiro, para cada Município."
6.	O Tribunal deve fixar as quotas de participação no FPM com base nas populações de cada município brasileiro - obedecendo ao disposto no § 3º do art. 2º da LC 91/1997, incluído pela LC 165/2019 - e na renda per capita de cada estado, utilizando dados fornecidos pela Fundação Instituto Brasileiro de Geografia e Estatística (IBGE) , em cumprimento ao disposto no art. 102, incisos I e II, da Lei 8.443/1992, alterado pela Lei Complementar 143/2013, o qual dispõe que:
"Art. 102. Entidade competente do Poder Executivo federal fará publicar no Diário Oficial da União, para os fins previstos no inciso VI do art. 1º desta Lei, a relação das populações:
I - até 31 de dezembro de cada ano, no caso dos Estados e do Distrito Federal;
II - até 31 de agosto de cada ano, no caso dos Municípios."
7.	A partir dos dados de população e renda domiciliar per capita enviados pelo IBGE, procedeu-se ao cálculo do Coeficiente Individual do FPM (CIFPM) para cada municipalidade. Seguindo os princípios estabelecidos no item 9.2 do Acórdão 196/2003-TCU-Plenário, de 12/3/2003, a apresentação dos coeficientes foi elaborada de modo a propiciar maior transparência ao processo. Assim, os Anexos IV, V e VI do anteprojeto de decisão normativa apresentam as tabelas com os fatores população e renda per capita retromencionados, a partir dos dados encaminhados pelo IBGE, e o Anexo X apresenta a metodologia utilizada nesses cálculos.
8.	Por oportuno, chamo atenção para os prazos relativos às contestações dos coeficientes ora submetidos a este Colegiado, disciplinados no art. 292 do Regimento Interno do TCU, a seguir transcrito:
"Art. 292. As unidades federadas disporão de trinta dias, a partir da publicação referida nos arts. 290 e 291, para apresentar contestação, juntando desde logo as provas em que se fundamentar.
Parágrafo único. O Tribunal deverá manifestar-se sobre a contestação mencionada neste artigo no prazo de trinta dias, contados da data do seu recebimento."
9.	A fim de assegurar que essa manifestação do TCU seja tempestiva, acolho a proposta de que seja determinado à Secretaria-Geral de Controle Externo (Segecex) que alerte as Secretarias nos Estados sobre a necessidade de encaminhar imediatamente à Semag os recursos interpostos visando à retificação dos percentuais publicados, independentemente da data de recebimento.
10.	Por fim, em face da urgência e da relevância da matéria, bem como da necessidade de aprovação do normativo em consonância com o prazo legal, solicito, com fulcro no art. 84 do Regimento Interno deste Tribunal, dispensa de abertura de prazos para eventual apresentação de sugestões e emendas, que, entretanto, podem ser incorporadas, nesta oportunidade, ao texto em tela.
11.	Com fulcro nessas considerações, manifesto-me favoravelmente à aprovação do anteprojeto de decisão normativa elaborado pela Semag, para vigorar no exercício de 2020, acompanhado dos seguintes anexos:
Anexo I: FPM - Composição;
Anexo II: FPM - Fator população;
Anexo III: FPM - Fator renda per capita;
Anexo IV: FPM - Capitais - Cálculo dos coeficientes;
Anexo V: FPM - Reserva - Cálculo dos coeficientes;
Anexo VI: FPM - Interior - Participação dos estados no total a distribuir;
Anexo VII: FPM - Interior - Tabela para o cálculo dos coeficientes;
Anexo VIII: FPM - Interior - Totais por UF;
Anexo IX: FPM - Interior - Cálculo dos coeficientes;
Anexo X: FPM - Nota explicativa.
	Diante do acima exposto, voto no sentido de que o Tribunal acolha o acórdão que ora submeto à apreciação deste Plenário.
TCU, Sala das Sessões Ministro Luciano Brandão Alves de Souza, em 20 de novembro de 2019.
BENJAMIN ZYMLER 
Relator